【裁判字號】    99,重上,86
【裁判日期】    991028
【裁判案由】    損害賠償等
【裁判全文】
臺灣高等法院高雄分院民事判決          99年度重上字第86號
上  訴  人  甲○○
被 上訴 人  渣打國際商業銀行股份有限公司
法定代理人  乙○○
訴訟代理人  丙○○
            丁○○
上列當事人間請求損害賠償等事件，上訴人對於民國99年8 月17
日臺灣高雄地方法院99年度訴字第399 號第一審判決提起上訴，
本院於99年10月20日言詞辯論終結，判決如下：
    主  文
上訴駁回。
第二審訴訟費用由上訴人負擔。
    事實及理由
一、上訴人主張：被上訴人於民國97年3 月間（應係8 月1 日）
    概括承受美商美國運通銀行（下稱運通銀行）在台分行全部
    資產、債務及營業，而上訴人前於運通銀行高雄分行即被上
    訴人高雄分行（下稱系爭分行）所開立之帳號000000000 支
    票存款帳戶（下稱甲存帳戶）及帳號000000000 活期存款帳
    戶（下稱乙存帳戶，與甲存帳戶合稱系爭帳戶），雖曾分別
    於83年間自甲存帳戶提領新台幣（下同）1,396 元及自乙存
    帳戶提領25,114元，然截至83年11月18日間止，仍有5,000,
    000 元之存款（下稱系爭存款）未領，被上訴人既概括承受
    運通銀行在台分行之資產等，自應承受系爭存款債務。而上
    訴人得知被上訴人概括承受情事後，於98年1 月10日前往系
    爭分行，欲查明承受及提領系爭存款等事宜，經該分行職員
    引導至會客室內等候時，即將相關文件提示予訴外人即系爭
    分行經理蘇美瑜，竟遭蘇美瑜報警，且於員警到場時，向員
    警指稱：「他（上訴人）是不受歡迎人物，把他（上訴人）
    趕出去。」等語，致上訴人遭員警趕出；上訴人復於98年2
    月2 日至系爭分行，欲詢問被上訴人如何處理系爭存款事宜
    ，再遭訴外人即系爭分行經理曾韻梅報警指稱：「有人滋事
    」等語（與蘇美瑜指稱等語合稱系爭言論）。而按蘇美瑜及
    曾韻梅（下稱蘇美瑜等）之系爭言論，歧視及污辱上訴人之
    人格，侵害上訴人之名譽等人格權，致上訴人之憂鬱症嚴重
    惡化，肢障更形嚴重，造成無法擦拭大便，比植物人更慘，
    被上訴人既為蘇美瑜等之雇用人，自應負僱用人之損害賠償
    責任。而按蘇美瑜等之侵害行為，致使上訴人每月須支付60
    ,000元之療養生活費及40,000元之看護費，依上訴人尚有22
    年之平均餘命按每月100,000 元計算，再加計每年物價上漲
    調整之金額後，被上訴人共應賠償上訴人35,000,000元（包
    括療養生活費及看護費賠償金額共2,640 萬元；每年物價上
    漲調整金額864 萬元，以整數計算）。此外，蘇美瑜等侵害
    行為亦造成上訴人名譽嚴重受損，被上訴人應以登報道歉方
    式，回復上訴人之名譽等情。爰依消費寄託及侵權行為法律
    關係，聲明：(一)被上訴人應給付上訴人40,000,000元，及其
    中5,000,000 元，自83年11月18日起；其中35,000,000元，
    自98年11月10日起，均至清償日止，按週年利率5%計算之利
    息。(二)被上訴人應就蘇美瑜及曾韻梅侮辱上訴人之言行，在
    英文台北時報、自由時報、蘋果日報、台灣時報及民眾日報
    之全國頭版，以A4紙之長寬刊登如附表內容所示之登報道歉
    啟事。
二、被上訴人則以：被上訴人自97年8月1日起，除信用卡業務外
    ，概括承受運通銀行在台分行全部資產、負債及營業。而上
    訴人固於運通銀行開設系爭帳戶，惟截至83年10月底止，其
    中甲存帳戶存款餘額為1,396元；乙存帳戶存款餘額為25,
    079 元（連同11月1 日至17日之利息35元共計25,114元），
    均經上訴人於83年11月18日親往運通銀行高雄分行提領，並
    於提領後，辦畢系爭帳戶結清關戶手續，是上訴人主張之消
    費寄託法律關係，於被上訴人概括承受運通銀行在台分行之
    全部資產等之前，即於83年11月18日終止，故上訴人請求被
    上訴人返還系爭存款，要屬無據。另被上訴人之受僱人蘇美
    瑜等並無侮辱上訴人名譽之行為，伊不負侵權行為損害賠償
    責任等語，資為抗辯。並聲明：駁回上訴人之訴。
三、原審判決上訴人全部敗訴，上訴人提起上訴後，於本院上訴
    聲明：(一)原判決廢棄。(二)被上訴人應給付上訴人40,000,000
    元，及其中5,000,000 元，自83年11月18日起；其中35,000
    ,000元，自98年11月10日起，均至清償日止，按週年利率5%
    計算之利息。(三)被上訴人應就蘇美瑜及曾韻梅侮辱上訴人之
    言行，在英文台北時報、自由時報、蘋果日報、台灣時報及
    民眾日報之全國頭版，以A4紙之長寬刊登如附表內容所示之
    登報道歉啟事。被上訴人則於本院答辯聲明：上訴駁回。
四、兩造不爭執事項
    被上訴人自97年8月1日起，除信用卡業務外，概括承受訴外
    人運通銀行在台分行全部資產、負債及營業，並有行政院金
    融監督管理委員會函（見原審卷第21頁）在卷可稽。
五、兩造協商爭點：(一)上訴人主張設於被上訴人之甲存帳戶、乙
    存帳戶內，仍有系爭存款，是否屬實？其請求被上訴人返還
    系爭存款，有無理由？(二)被上訴人之受僱人蘇美瑜及曾韻梅
    是否依序對上訴人為：「他（上訴人）是不受歡迎人物，把
    他趕出去」、「有人滋事」之言論？如有，被上訴人是否應
    負侵權行為損害賠償責任？上訴人以其名譽人格權受侵害及
    身體受傷害為由，請求被上訴人登報道歉及賠償35,000,000
    元之金額及利息，有無理由？茲分述如下：
  (一)上訴人主張設於被上訴人之甲存帳戶、乙存帳戶內，仍有系
    爭存款，是否屬實？其請求被上訴人返還系爭存款，有無理
    由？
  1.按當事人主張有利於己之事實者，就其事實有舉證之責任。
    但法律別有規定，或依其情形顯失公平者，不在此限。民事
    訴訟法第277 條著有明文。上訴人主張兩造間存有系爭存款
    之消費寄託關係乙節，苟經證實，即得向被上訴人請求返還
    系爭款項，自屬有利於上訴人之事實，倘其主張前揭存款事
    實，為被上訴人所否認，依前揭說明，應由上訴人負舉證責
    任。上訴人主張系爭存款消費寄託關係存在云云，固據提出
    運通銀行支票及運通卡（以上均影本）為證（見原審卷第3
    頁背面及第4 頁），惟為被上訴人所否認，並以前揭情詞置
    辯，且提出運通銀行台北分行函1 件、銀行對帳單、關戶交
    易紀錄、領款支票正反面各2 件及取款單1 件（以上均影本
    ，見原審卷第24-32 頁）為證。
  2.經查，上訴人提出之支票影本5 紙，簽發日期分別自1989年
    3 月9 日起至1994年5 月20日止，其中記載美國運通銀行高
    雄分行之支票影本，既無發票人簽章，亦未見完整的金額記
    載，且係支付所謂的「相如企業有限公司」，縱使為真，亦
    不能證明系爭存款之消費寄託關係存在於兩造間。至運通卡
    影本並不能證明系爭存款消費寄託關係存在，況被上訴人未
    概括承受運通銀行信用卡業務，為上訴人所不爭執，益徵上
    訴人執所謂的運通卡影本，尚無法資為其有利之認定。
  3.次查，被上訴人固不否認上訴人曾於運通銀行開設系爭帳戶
    ，惟辯稱：截至83年10月底止，其中甲存帳戶存款餘額為1,
    396 元；乙存帳戶存款餘額為25,079元（連同11月1 日至17
    日之利息35元共計25,114元），均經上訴人於83年11月18日
    親往運通銀行高雄分行提領，並於提領後，辦畢系爭帳戶結
    清關戶手續等語，同時提出運通銀行台北分行函、銀行對帳
    單、關戶交易紀錄、領款支票正反面各及取款單（均影本）
    為證。倘參諸上訴人亦不否認分別於83年間自甲存帳戶提領
    1,396 元及自乙存帳戶提領25,114元等事實相互以觀，自堪
    認被上訴人辯稱上情為真。而按上訴人既辦畢系爭帳戶結清
    關戶手續，衡情，即不可能再於系爭帳戶存有系爭存款，是
    被上訴人辯稱等語，要非無據。
  4.又查，上訴人迄未提出足以證明系爭存款存在之存摺、存款
    證明或交易往來明細等資料為證，則其主張於系爭帳戶結清
    關戶後，仍存有系爭存款云云，即難遽採。至其主張87年年
    中尚見系爭存款存款簿，嗣因前往中國大陸，約於89年被偷
    一個包包，其存款簿因置於包包內，亦同時被偷云云，既為
    被上訴人所否認，且未見其提出任何資料，以實其說，同難
    採信。
  5.末者，上訴人固主張：本件應由被上訴人依商業會計法，提
    出上訴人存款、提領款紀錄及簽發支票之原始憑證，以證明
    系爭存款消費寄託關係存在云云。惟關於上訴人主張之系爭
    存款債權存在，應由上訴人負擔舉證責任乙節，業如前述，
    此猶如被上訴人起訴主張上訴人向其貸款，請求返還借款，
    於上訴人否認借款的情形下，被上訴人不得反而要求上訴人
    應負舉證責任，責令上訴人應提出借據來證明雙方借貸關係
    存在，倘上訴人拒絕提出借據，即應認被上訴人對於上訴人
    確實存在消費借貸債權般，益證上訴人主張應由被上訴人就
    系爭存款債權存在負擔舉證責任，並無依據。次按，依商業
    會計法第1 條第1 項規定：商業會計事務之處理依商業會計
    法之規定；暨同法第2 條第2 項規定：商業會計事務，謂依
    據一般公認會計原則從事商業會計事務之處理及據以編製財
    務報表等語以觀，顯與民事訴訟法有關舉證責任應如何之分
    配無關，亦無法導出被上訴人應提出上訴人要求之存款、提
    領款紀錄及簽發支票之原始憑證等資料，故上訴人主張被上
    訴人應依商業會計法，就系爭存款是否存在之事實，負擔舉
    證責任云云，洵不足採。
  (二)被上訴人之受僱人蘇美瑜及曾韻梅是否依序對上訴人為：「
    他（上訴人）是不受歡迎人物，把他趕出去」、「有人滋事
    」之言論？如有，被上訴人是否應負侵權行為損害賠償責任
    ？上訴人以其名譽人格權受侵害及身體受傷害為由，請求被
    上訴人登報道歉及賠償35,000,000元之金額及利息，有無理
    由？
  1.按因故意或過失，不法侵害他人之權利者，負損害賠償責任
    ；受僱人因執行職務，不法侵害他人之權利者，由僱用人與
    行為人連帶負損害賠償責任。分別為民法第184 條第1 項前
    段、第188 條第1 項前段所明定。次按損害賠償之債，以有
    損害之發生及有責任原因之事實，並二者之間，有相當因果
    關係為成立要件。故請求權人主張損害賠償之債，如不合於
    此項成立要件者，即難謂有損害賠償請求權存在（最高法院
    48年台上字第481 號判例要旨參照）。是依上開說明，可知
    侵權行為損害賠償債權之發生，除責任意思及責任能力外，
    必須以行為人具有不法侵害他人之行為，並有損害之發生，
    且損害與行為人之行為間具有相當因果關係為成立要件。又
    按不法侵害他人之名譽，被害人雖非財產上之損害，亦得請
    求賠償相當之金額。民法第195 條第1 項揭有明文。而按名
    譽有無受損害，應以社會上對個人評價是否貶損作為判斷之
    依據，苟其行為足以使他人在社會上之評價受到貶損，不論
    其為故意或過失，均可構成侵權行為（最高法院90年台上字
    第646 號判例意旨參照）。則依上開說明，倘行為不足以使
    他人在社會之評價受到貶損，自不負上開侵害名譽權之損害
    賠償責任。本件上訴人主張伊合法行使權利，竟遭蘇美瑜等
    以系爭言論，歧視及污辱上訴人之人格，侵害上訴人之名譽
    人格權，致上訴人之憂鬱症嚴重惡化云云，惟為被上訴人所
    否認，並以前揭情詞置辯。
  2.上訴人主張蘇美瑜等有為系爭言論乙節，固提出高雄市政府
    警察局苓雅分局員警工作紀錄簿（下稱系爭紀錄簿）及受理
    各類案件紀錄表（下稱系爭紀錄表）影本各1 件（見原審卷
    第60頁正背面）為證。惟參酌系爭紀錄簿記載：「1 月10日
    14時…通報中正二路（維士比大樓），有人滋事，經警方到
    場了解係渣打銀行經理蘇美瑜（…）表示因遭一不明男子入
    公司內不斷滋擾妨礙其營業，警方到場對方男子不願提供年
    藉，已勸導其離去…。」等語；暨系爭紀錄表記載：「…案
    發時間：98年2 月2 日14時30分…報案人：曾韻梅…報案內
    容：有人滋事…處理情形：甲○○與渣打銀行前有民事糾紛
    ，經協調，且曾經理之溝通，才與甲○○一起坐電梯離去。
    …」等詞相互以觀，除明確提及「有人滋事」及「不斷滋擾
    」等語外，尚未見明確記載上訴人所謂之「他是不受歡迎人
    物」及「把他趕出去」等言論，則上訴人主張被上訴人之受
    僱人有為此部分言論云云，已難遽採。次查，所謂「有人滋
    事」等語，應係一種客觀的現場情狀描述，蓋參酌前述紀錄
    簿或紀錄表記載：「…不斷滋擾妨礙其營業…」或「民事糾
    紛…協調…溝通…」等情以觀，顯見當時在被上訴人系爭分
    行確實出現紛爭，且可能導致營業受有干擾，故曾韻梅或蘇
    美瑜當時分別為「有人滋事」及「不斷滋擾」等言論，並不
    涉及主觀評價上訴人之社會觀感，自不至於導致上訴人之社
    會評價受到貶損之後果。又查，所謂「他是不受歡迎人物」
    及「把他趕出去」等言論，於一般社會上，充其量僅讓人知
    悉上訴人與蘇美瑜等發生爭執，暨蘇美瑜等認上訴人在彼等
    心中，係屬不受歡迎之人物，且因而欲趕上訴人離開蘇美瑜
    等任職之營業處所，並不足以造成上一般人貶損上訴人社會
    評價之效果，益徵蘇美瑜等縱使有為如上之言論，亦不構成
    妨害上訴人之名譽權。猶有進者，系爭分行係屬私人處所，
    蘇美瑜等任分別職於系爭分行，擔任經理職務，彼等在分行
    經理權責內，代表該分行，對於系爭分行營業處所，有自主
    絕對之管理權及支配權限，對於有事實足認不受該分行歡迎
    之人物，或發生糾紛致影響營業之正常進行者，當得本於經
    理權責，請其離去，如該人不離去，彼等報警，交由警察依
    法處理，亦難認系爭言論，係屬違法性之侵權行為。
  3.末者，上訴人復主張蘇美瑜等系爭言論，致上訴人之憂鬱症
    嚴重惡化，肢障更形嚴重，造成無法擦拭大便，比植物人更
    慘云云。惟查，蘇美瑜縱使報警，並向員警陳稱：「他是不
    受歡迎人物，把他趕出去」等語；暨曾韻梅報警指稱：「有
    人滋事」等詞，衡諸常情及社會經驗法則，並不足以造成上
    訴人憂鬱症嚴重惡化，肢障更形嚴重，無法擦拭大便，比植
    物人更慘之傷害，則上訴人縱使受有上述憂鬱症嚴重惡化等
    傷害，亦難認係系爭言論所造成，核兩者間不具有相當因果
    關係，蘇美瑜等自不負侵害上訴人身體之損害賠償債務，而
    被上訴人亦無由成立僱用人連帶損害賠償責任。
六、綜上所述，上訴人既無法舉證證明兩造間存在系爭存款之消
    費寄託關係；而蘇美瑜等所為系爭言論，亦不構成妨害上訴
    人名譽權或侵害其身體權，且上訴人縱受有損害，核亦與系
    爭言論無涉，則上訴人本於依消費寄託及侵權行為法律關係
    ，請求：(一)被上訴人應給付上訴人40,000,000 元，及其中
    5,000,000 元，自83年11月18日起；其中35,000,000元，自
    98年11月10日起，均至清償日止，按週年利率5%計算之利息
    。(二)被上訴人應就蘇美瑜及曾韻梅侮辱上訴人之言行，在英
    文台北時報、自由時報、蘋果日報、台灣時報及民眾日報之
    全國頭版，以A4紙之長寬刊登如附表內容所示之登報道歉啟
    事，均無理由。原審為上訴人敗訴之判決，核無違誤。上訴
    意旨，指摘原判決不當，求予廢棄改判，為無理由，應予駁
    回。
七、本件事證已明確，兩造其餘攻擊防禦方法及舉證，於判決之
    結果不生影響，無庸再逐一論述及調查之必要，併此敘明。
據上論結，本件上訴為無理由，依民事訴訟法第449 條第1 項、
第78條，判決如主文。
中    華    民    國    99  年    10    月    28    日
                            民事第五庭
                                審判長法官  蔡明宛
                                法      官  魏式璧
                                法      官  李昭彥
以上正本證明與原本無異。
如對本判決上訴，須於判決送達後20日內向本院提出上訴狀，其
未表明上訴理由者，應於上訴後20日內向本院提出上訴理由書（
均須按他造當事人之人數附繕本）。上訴時應提出委任律師或具
有律師資格之人之委任狀，並依附註條文規定辦理。如委任律師
提起上訴者，應一併繳納上訴審裁判費。
中    華    民    國    99    年    10    月    28    日
                                書  記  官  許慈郁
附註：
民事訴訟法第466 條之1 ：
對於第二審判決上訴，上訴人應委任律師為訴訟代理人，但上訴
人或其法定代理人具有律師資格者，不在此限。
上訴人之配偶、三親等內之血親、二親等內之姻親，或上訴人為
法人、中央或地方機關時，其所屬專任人員具有律師資格並經法
院認適當者，亦得為第三審訴訟代理人。
第1 項但書及第2 項情形，應於提起上訴或委任時釋明之。
附表：
    一、渣打銀行不應該在97年4月初欺騙上訴人，說他們沒有
        併購美國運通銀行。（備註：美國運通的函文已說明在
        97年3月1日起由渣打銀行全面接管，只是行政院金管會
        在97年8月1日才正式核准）
    二、98年1月10日跟2月2日上訴人至被上訴人之高雄分行只
        是在行使憲法所保障的財產權，被上訴人不應該以惡劣
        的態度對待上訴人，說上訴人是不受歡迎人物，叫警察
        把上訴人趕出去。

司法院資訊處製作；財團法人民間司法改革基金會備份。
